【裁判字號】    90,簡上,112
【裁判日期】    920310
【裁判案由】    拆屋還地
【裁判全文】
臺灣嘉義地方法院民事判決  九十年度簡上字第一一二號
    上  訴  人  甲○○
    訴訟代理人  汪玉蓮律師
                蔡碧仲律師
                楊瓊雅律師
    被上訴人    乙○○
    訴訟代理人  吳嘉隆
                游秀蓉
右當事人間請求拆屋還地事件，上訴人對於中華民國九十年八月二十一日本院朴子簡
易庭九十年度朴簡字第一號第一審判決提起上訴，本院判決如左：
    主      文
上訴駁回。
第二審訴訟費用由上訴人負擔。
    事      實
甲、上訴人方面：
    一、聲明：求為判決，
        （一）原判決廢棄。
        （二）右廢棄部份被上訴人在原審之訴駁回。
        （三）第一、二審訴訟費用均由被上訴人負擔。
    二、陳述：除與原審判決書所載者相同茲予引用外，補稱：
        （一）坐落嘉義縣義竹鄉○○段一一八三之四地號土地（以下簡稱系爭土地
              ），係分割自一一八三地號，至於一一八三地號，則係合併自一一八
              四地號。本件建築在系爭土地之附圖所示Ａ部分之建物（以下簡稱系
              爭建物），原由上訴人之父翁自在租地建屋，於民國七十三年八月三
              日上訴人，再向祭祀公業翁濱溪管理人購買系爭土地，買賣時約定賣
              方分割四公尺巷道無償給買主登記使用，故本件系爭建物旁邊留有巷
              道，益證系爭土地，分割前之地號為一一八四之四、一一八四之五地
              號，且為上訴人所有。上訴人購買後將系爭土地登記於翁正旭名下，
              惟仍保有該房屋。而該房屋門牌號碼為嘉義縣義竹鄉義竹村一一八之
              一號，非一一八之四八號：且如前所述，原為翁自在所蓋，翁自在過
              世後由上訴人甲○○管理及繼承。至於前揭房屋，並無保存登記，屬
              違章建築，故被上訴人並無所有權狀，被上訴人買受時既已知系爭一
              一八三之四號土地上尚有違章建築之房屋，自係默許房屋所有人翁博
              勝繼續使用土地。被上訴人訴請拆屋交地，不能准許。
        （二）強制執行案件於八十九年十月十八日執行筆錄載明：後面鐵皮屋債務
              人父親仍主張是他所有。八十九年十二月十三日執行訊問筆錄亦載：
              屋後鐵皮屋甲○○及債務人翁正旭主張是甲○○所有。是被上訴人向
              法院拍得系爭建物部分，其買賣應為無效。
        （三）系爭建物既非翁正旭所有，而為上訴人甲○○所有，故八十八年度執
              字第七七六○號強制事件，對翁正旭財產拍賣之強制執行事件不包括
              系爭建物，且系爭建物亦無點交，被上訴人亦無系爭建物之所有權狀
              ，故系爭建物非屬被上訴人所有。
        （四）鈞院命上訴人陳報使用系爭土地之法律權源為何？按上訴人使用系爭
              土地之原因為法定地上權（不以為地上權登記為要件）。按上訴人之
              父以前建屋（後為上訴人繼承）本非無權占有，在系爭土地拍賣後，
              以致地上房屋占用土地之權源發生問題，此種情形，與民法第八七六
              條第一項所定法定地上權發生之原因，頗相類似，本於同一法律上之
              理由，自應類推適用，原審僅以上訴人之房屋占用系爭土地，未經被
              上訴人同意，即認上訴人無權占有，已有不合（最高法院七十六年度
              台上字第一七二四號判決參照）。
    三、證據：除援用原審之立證方法外，並提出戶籍謄本、除戶戶籍謄本、相片、
        土地登記簿謄本、房屋稅繳款書、不動產買賣合約書及附圖．收據影本等件
        為證，並聲請勘驗現場。
乙、被上訴人方面：未於言詞辯論期日到場，據其以前之聲明、陳述：
    一、聲明：求為判決，如主文所示。
    二、陳述：與原審判決書所載者相同，茲予引用，並補稱：主張系爭建物是上訴
        人所有。
    三、證據：援用原審之立證方法。
丙、本院依職權調閱本院八十八年度執字第七七六０號債務執行事件卷宗。
    理      由
一、本件被上訴人經合法通知，未於言詞辯論期日到場，核無民事訴訟法第三百八十
    六條所列各款情形，爰依上訴人之聲請，由其一造辯論而為判決。
二、本件被上訴人主張，被上訴人於八十九年六月二十七日，自本院拍賣標到如附表
    所示系爭土地及土地上建物（建號一八一號、一八一之一棟次），並已繳清價款
    。惟上訴人目前在系爭建物居住使用，且上訴人主張，該建物為其所有，則上訴
    人自屬無權占用被上訴人所拍得之所有系爭土地。為此，被上訴人爰依所有權作
    用，訴請拆除該建物，並將土地返還等語。
三、上訴人則以，系爭建物是伊蓋的，已住了四、五十年，雖被上訴人向法院拍得該
    建物，惟其買賣應為無效。且該建物亦無點交，被上訴人亦無該建物之所有權狀
    ，故該建物非屬被上訴人所有。再者，被上訴人買受時已知系爭一一八三之四號
    土地上尚有違章建築之系爭建物，自係默許該建物所有人即上訴人繼續使用土地
    。被上訴人訴請拆屋交地，不能准許。至於上訴人使用系爭土地之原因為法定地
    上權。因上訴人之父以前建屋本非無權占有，在系爭土地拍賣後，以致地上房屋
    占用土地之權源發生問題，此種情形，與民法第八七六條第一項所定法定地上權
    發生之原因，頗相類似，本於同一法律上之理由，自應類推適用，原審僅以上訴
    人之房屋占用系爭土地，未經被上訴人同意，即認上訴人無權占有，已有不合（
    最高法院七十六年度台上字第一七二四號判決參照）等語，資為辯解。
四、本件被上訴人於八十九年六月二十七日下午四時，就本院八十八年度執字第七七
    六０號債務執行事件（該事件債務人即訴外人翁正旭）所拍賣之不動產，以如附
    表所示之拍定價格，標得附表所示之不動產，本院復於八十九年七月十七日，核
    發不動產權利移轉證書，由被上訴人取得如附表所示該不動產所有權，並於八十
    九年十月十六日，除如附圖所示Ａ部分房屋即系爭建物及其所占用之土地，因上
    訴人爭執該房屋為其所有，未予點交外，已由本院當場解除訴外人翁正旭就被上
    訴人所標得之前揭不動產占有，並點交給被上訴人。至於系爭建物之面積，較被
    上訴人前揭所標得之如附表所示一八一之一棟次建物面積為少之原因，乃係被上
    訴人拍定前揭不動產後，由上訴人自行拆除如附表所示一八一之一棟次建物，其
    中一樓之一部分（至於一八一之一棟次建物，其二、三層部分則係增建在原一八
    一建物）所致等情，為兩造所不爭執，復據本院於九十一年十一月二十七日到場
    勘時，由上訴人自認在卷，並經地政人員指界屬實，且經本院依職權調閱本院八
    十八年度執字第七七六０號債務執行事件卷宗查核無訛，上開事實，堪信為真。
五、依前所述，本件爭執點厥為：（一）如附圖所示Ａ部分建物即系爭建物，經本院
    核發權利移轉證書後，該建物所有權之歸屬如何？（二）上訴人前揭主張之占有
    系爭土地權源，是否合法？為斷。經查：
    （一）１、強制執行中拍賣之不動產為第三人所有者，其拍賣為無效。業經司法
              院院字第五七八號解釋在案。至強制執行法第九十八條規定拍賣之不
              動產，買受人自領得執行法院所發給權利移轉證書之日起，取得該不
              動產所有權，係指拍賣之不動產本得為強制執行之標的物者而言，若
              不動產屬於第三人所有，而不應為強制執行之標的物者，即應依上開
              解釋辦理，最高法院著有三十年上字第二二０三號判例可資參照。
          ２、本件如附表所示之不動產，雖經本院核發核權利移轉證書給被上訴人
              等情，有如前述，惟該如附圖所示Ａ部分即系爭建物，兩造業均主張
              為上訴人所有（見本審卷第一百零一頁），並有上訴人所提出之房屋
              稅繳款書、除戶戶籍謄本、臺灣省自來水公司裝置證明等件在卷可按
              ，是該事實亦可信為真實。
          ３、依前所述，附圖所示Ａ部分即系爭建物既為上訴人所有，則揆之前揭
              判例說明，此部分本院所為之拍賣，自屬無效，是被上訴人並未取得
              該建物之所有權至明。
    （二）１、再者：
              (1)系爭土地於前開被上訴人拍定前，其土地所有權，係為訴外人翁正
                旭所有等情，此有土地登記簿謄本在卷可按，自堪信為真實。至於
                系爭建物，則非訴外人翁正旭所有，而為上訴人事實上所有等情，
                有如前述。是於前揭時日，本院就附表所示不動產為拍賣時，系爭
                土地與系爭建物即分屬於不同人所有灼然。
              (2)另本院為前揭附表所示不動產拍賣時，係誤認系爭建物（為如附表
                所示一八一之一棟次建物之一部分），亦為訴外人翁正旭所有，而
                就附表所示之不動產為分別標價，合併拍賣，嗣並據以核發權利移
                轉證明書等情，此據本院調卷查明屬實。由此足見，被上訴人依本
                院之拍賣公告，於投標時亦認為該等不動產均為訴外人翁正旭所有
                無訛。
          ２、上訴人先以，被上訴人買受時既已知系爭一一八三之四號土地上，尚
              有屬於違章建築之系爭建物，而援以司法院七十三年九月十九日（七
              三）廳民一字第七二五號函（本審卷四十三頁）、臺灣高等法院五十
              七年第一次法律座談會研究結果（本審卷第八十三頁），為其有占有
              權源之論據。嗣再以最高法院七十六年度台上字第一七二四號判決意
              旨，認上訴人就系爭土地上，應有類推適用法定地上權等語。惟查：
              綜觀上訴人前揭所舉之實例意旨：
              (1)其一係「該獨立之違章遠築與其基地原均屬甲所有，而建築物性質
                上不能與基地使用權分離而存在，而丙買受土地時已知土地上尚有
                違章建築之房屋，自係默許房屋所有人繼續使用土地。丙訴請甲拆
                屋交地，不能准許。」。
              (2)另一係「（法律問題：某甲有建地一筆，地上建有房屋，嗣因負債
                ，經債權人聲請法院將某甲建地查封拍賣，由某丙得標，嗣某丙以
                某甲久不向其租地，又拒不付租，乃以某甲無權占有建地訴求某甲
                拆屋還地，問原告之訴有無理由？）丙拍賣系爭建地時既明知地上
                建有房屋而仍予買受，足認其已同意容忍房屋所有人某甲設定地上
                權，某丙除得請求某甲與其設定地上權，某丙除得請求某甲與其設
                定地上權並給付租金外，不得請求拆屋還地。」。
              (3)而最高法院七十六年度台上字第一七二四號判決意旨，乃係「本件
                系爭土地及地上房屋均屬上訴人林幸美一人所有，因普通債權人聲
                請拍賣系爭土地，由被上訴人拍定買受而取得所有權之結果，以致
                土地及地上房屋之所有人互異：：。」。
          ３、依上訴人前揭所提之實例見解，其前提均為，土地與土地上建物同屬
              一人所有之情形，此核與本件系爭土地及系爭建物於拍賣時，並不屬
              於同一人所有之情形有違。況且本件被上訴人，向本院投標時，亦不
              知系爭建物，實際上並非訴外人翁正旭所有，而屬拍賣無效，不得點
              交之情形。是本件之情形，與上訴人前揭所舉出之實例見解，已不相
              一致，而無法援用甚明。則上訴人以上開實例見解，抗辯其屬有權占
              有等語，要屬無據，應無從採信。
六、按「所有人對於無權占有或侵奪其所有物者，得請求返還之。對於妨害其所有權
    者，得請求除去之」，民法第七百六十七條定有明文。從而，本件被上訴人既為
    系爭土地之所有權人，此有土地登記謄本在卷可按，是其本諸所有權之作用，請
    求坐落嘉義縣義竹鄉○○段一一八三之四地號土地上附圖所示Ａ部分，面積參拾
    柒點貳柒平方公尺之鐵皮石棉瓦磚木造房屋一棟，上訴人應拆除，並且將土地返
    還給被上訴人，洵屬有據，應予准許。原審因而准許被上訴人之請求，洵屬正當
    ，上訴意旨，求為廢棄，於法無據，不應准許，自應駁回。
七、本件事證已臻明確，兩造其餘攻擊防禦方法，經核與判決結果不生影響，爰不予
    一一論述，併予敘明。
八、據上論結，本件上訴為無理由，依民事訴訟法第四百三十六條之一第三項、第四
    百四十九條第一項、第七十八條、第四百六十三條、第三百八十五條第一項前段
    ，判決如主文。
中      華      民      國    九十二    年      三      月      十      日
~B臺灣嘉義地方法院民事第一庭
~B    審判長法官  王漢章
~B    法      官  黃茂宏
~B    法      官  馮保郎
右為正本係照原本作成。
本判決不得上訴。
中      華      民      國    九十二    年      三      月      十      日
~B    法院書記官  彭帥雄


司法院資訊處製作；財團法人民間司法改革基金會備份。
